【裁判字號】    98,上易,1832
【裁判日期】    980831
【裁判案由】    侵占
【裁判全文】
臺灣高等法院刑事判決                98年度上易字第1832號
上  訴  人  臺灣基隆地方法院檢察署檢察官
被      告  甲○○
選任辯護人  林李達律師
            吳孟玲律師
上列上訴人因被告侵占案件，不服臺灣基隆地方法院98年度易字
第53號，中華民國98年6月8日第一審判決（起訴案號：臺灣基隆
地方法院檢察署97年度偵字第3163號），提起上訴，本院判決如
下：
    主  文
上訴駁回。
    理  由
一、本案經本院審理結果，認第一審判決以不能證明被告甲○○
    犯罪，對被告為無罪之諭知，核無不當，應予維持，並引用
    第一審判決書記載之證據及理由（如附件一原審判決書）。
二、檢察官上訴意旨如附件二所示。
三、經查：
（一）按刑法所定侵占罪，係以意圖為自己或第三人不法之所有
      ，而侵占自己持有他人之物，作為構成要件，如果行為人
      主觀上不具有不法所有之意圖，客觀上亦無易持有為所有
      之情形為要件。
（二）本案告訴人為民國9年9月18日生，自修識字，其生前在第
      一商業銀行、華南商業銀行、彰化商業銀行、華僑商業銀
      行、國泰世華商業銀行、台中商業銀行、玉山商業銀行、
      中國信託商業銀行等八家銀行均有開設帳戶（見97他字第
      213號卷第32頁電腦查詢表），告訴人生前實亦不乏以其
      個人（楊聯德）名義向金融機構申辦之新臺幣定存、活存
      帳戶乃至美金定存帳戶，此徵諸證人丙○○（楊聯德之女
       ）、壬○○（楊聯德孫女，亦即被告女兒）於原審證述
      無訛（見原審卷第121頁、第143頁）。而被告為小學畢業
      （見原審卷第7頁戶政資料記載），僅在台灣銀行、國泰
      世華商業銀行、台中商業銀行、臺灣郵政開設帳戶（見97
      他字第213號卷第33頁電腦查詢表），為告訴人之獨子。
      告訴人邀約被告辦理旨揭新臺幣定存及美金定存之初，其
      主觀上若無贈與之意，大可逕將系爭新臺幣1,500,000元
      及美金107,000元存入其以本人（楊聯德）名義在台中之
      銀行帳戶之內。卻大費周章邀約遠在「基隆」之被告專程
      南下「台中」，再以被告名義向「國泰世華商業銀行清水
      分行」申辦新臺幣定存帳戶及美金定存帳戶，再將關款項
      存入被告名。核情係有意利用生前贈與，將財產分配與被
      告，以規避身後之遺產稅，及將來身後遺產紛爭，並契合
      我國台灣民俗「兒子得田產、女兒得嫁妝」。是告訴人行
      止，已屬對被告為「生前贈與」，而非「暫託被告保管」
      而已。
（三）而本件告訴人之主張應為「撤銷贈與」之請求返還，其不
      諳法律上之返還請求，需依其與被告間之契約法律關係。
      在民法所定情況下，若告訴人確有撤銷贈與之條件與意思
      表示，被告雖負有以相同金額之款項返還告訴人之義務，
      但被告究非代告訴人保管原物（即金錢），則縱被告延未
      返還，亦僅係民事上債務不履行之問題，核與侵占罪之構
      成要件並不相符。本案查無積極證據足資證明被告確有起
      訴意旨所指之侵占犯行，不能證明被告侵占犯行。
四、原判決以不能證明被告甲○○犯罪而為無罪之諭知，並無不
    合。檢察官上訴意旨仍執前詞指摘原判決不當，為無理由，
    應予駁回。
據上論斷，應依刑事訴訟法第373條、第368條，判決如主文。
本案經檢察官劉文水到庭執行職務。
中    華    民    國    98    年    8     月    31    日
                  刑事第一庭    審判長法  官  葉騰瑞
                                      法  官  莊明彰
                                      法  官  王炳梁
以上正本證明與原本無異。
不得上訴。
                                      書記官  陳佳伶
中    華    民    國    98    年    9     月    1     日
附件一：
臺灣基隆地方法院刑事判決                98年度易字第53號
公  訴  人  臺灣基隆地方法院檢察署檢察官
被      告  甲○○  男  65歲（民國○○年○○月○日生）
                    籍設臺中縣清水鎮○○路37巷24號
                    住基隆市○○區○○街32巷1弄42號
                    身分證統一編號：Ｚ000000000號
選任辯護人  吳孟玲  律師
上列被告因侵占案件，經檢察官提起公訴（97年度偵字第3163號
），本院判決如下：
    主  文
甲○○無罪。
    理  由
一、公訴意旨略以：
    緣楊聯德（已歿）前於民國95年1 月17日，將新臺幣1,500,
    000 元存入其子即被告甲○○之「國泰世華商業銀行清水分
    行」000000000000號新臺幣定存帳戶（以下簡稱「新臺幣定
    存帳戶」），定存期間1 年，並曾言明上開項款中之500,00
    0 元，仍為楊聯德個人所有，至其餘款1,000,000 元，方贈
    由被告及癸○○（楊聯德之長孫）2 人朋分（即被告與癸○○各分得500,000 元）。楊聯德嗣復於95年7 月23日，將美
    金107,000 元存入被告之「國泰世華商業銀行清水分行」00
    000000000 號美金定存帳戶（以下簡稱「美金定存帳戶」）
    ，定存期間9 個月，並且言明關此美金定存項款悉為楊聯德
    所有而未曾分毫允贈。乃被告明知首開新臺幣定存項款之其
    中500,000 元，及前揭美金定存項款之全數金額，仍均為楊
    聯德所有，猶基於意圖為自己不法所有之個別犯意，先於95
    年6 月12日，提前辦理新臺幣定存解約，進而侵占提領關此
    500,000 元及其定存利息而花用一空；再於美金定存到期後
    之96年5 月8 日，侵占提領上開美金款項（到期後已轉存至
    其所有之活期帳戶000000000000號帳戶內）含所分配之利息
    共計美金110611.25 元而花用一空。迨97年2 月間，楊聯德
    向被告索取上開款項遭拒，方悉上情而訴請究辦。因認被告
    涉犯刑法第三百三十五條第一項之侵占罪嫌云云。
二、答辯意旨略以：
    被告固不否認「楊聯德曾於95年1 月間，將現金新臺幣1,50
    0,000 元，以被告名義存入首開新臺幣定存帳戶；嗣被告則
    於95年6 月12日，提前解約提領以供他用」，及「被告另曾
    於95年7 月間，以自己名義將美金107,000 元存入上開美金
    定存帳戶；嗣該筆美金定存亦期間屆滿後於96年5 月8 日，
    經人辦理提領，其中，相當於本金即美金107,000 元之部分
    ，亦係直接匯兌為新臺幣而後匯入被告郵局帳戶無誤」等客
    觀事實。惟則堅詞否認有何起訴意旨所稱之侵占犯行，辯稱
    ：新臺幣1,500,000 元是伊父楊聯德之生前贈與，是楊聯德
    方以伊之名義存入首開新臺幣定存帳戶（楊聯德僅曾言明，
    關此新臺幣之定存利息，仍應分歸由楊聯德領取花用）；又
    除上開1,500,000 元定存以外，楊聯德另曾贈與伊新臺幣4,
    000,000 元，並由伊於95年3 月29日，分拆為4 筆即以各筆
    1,000,000 元之額度，悉數存入臺中商業銀行清水分行之定
    存帳戶。未料，關此4,000,000 元及首開1,500,000 元之定
    存期間猶未屆至，楊聯德旋因受看護辛○○之唆擺，而屢有
    反悔吵鬧之舉，加上辛○○不斷倡議「美金的價格比較好、
    用新臺幣定存會吃虧」，伊方於期間屆至以前，一舉辦理4,
    000,000 元定存及1,500,000 元定存之提前解約，繼而將4,
    000,000 元中的2,000,000 元，退由楊聯德以自己名義購買
    美金辦理定存，再將伊所餘之3,500,000 元（即「1,500,00
    0 元」加上「4,000,000 元中的2,000,000 元」），匯兌為
    美金107000元而於95年7 月23日存入首開美金定存帳戶。職
    此，無論係首開新臺幣1,500,000 元，抑係後續之美金1070
    00元，均為伊個人之所有，絕非伊受託而代楊聯德暫為保管
    之物；換言之，無論首開新臺幣1,500,000 元之期前解約提
    領，抑係後續美金107000元之到期兌領，均不能律伊以起訴
    意旨所稱之侵占犯行等語（參見本院卷第48頁至第51頁、第
    54頁至第55頁）。
三、公訴論據略以：
  1.被告之歷次供述。
  2.證人即告訴人楊聯德之證述。
  3.證人辛○○（即楊聯德生前看護）之證述。
  4.證人乙○○、丙○○、丁○○、戊○○、己○○、庚○○（
    即楊聯德女兒）之證述。
  5.證人癸○○、楊閩盛（即被告之子、楊聯德之孫）之證述。
  6.卷附國泰世華商業銀行甲○○所有開戶資料、印鑑卡、交易
    明細、定期存款單、銷戶查詢單、收入傳票。
  （以上，均參見本院卷第2 頁反面至第3 頁、第52頁）
  7.公訴人當庭提出之新臺幣與美金兌換表1 份。
  （此部分則參見本院卷第204 頁、第210-216 頁）
四、本院之判斷：
  (一)本件未逾告訴期間之說明
    辯護人固以「起訴事實既認被告提領項款致涉侵占罪嫌之時
    間係於95年6 月12日、96年5 月8 日，則告訴人遲至97年3
    月14日方提起本件刑事告訴，自係顯然逾越六個月之告訴期
    間」等情詞，抗辯本件應依刑事訴訟法第三百零三條第三款
    規定，逕為不受理判決之諭知云云。惟按刑事訴訟法第二百
    三十七條第一項固規定告訴乃諭之罪，其告訴應自得為告訴
    之人知悉犯人之時起，於六個月內為之。然此所謂之「知悉
    犯人」係指得為告訴人之人確知犯人之犯罪行為而言，以其
    主觀為標準，且其知悉必須達於確信之程度，故若事涉曖昧
    ，雖有懷疑未得實證，因而遲疑未告，其告訴期間並不進行
    （司法院院字23年第1023號解釋意旨、最高法院28年上字第
    919 號判例意旨、最高法院71年度臺上字第6590號判決意旨
    參照）。茲遍核起訴卷證結果，告訴人楊聯德雖無「其主觀
    上，究係『何時』確知被告涉嫌侵占」之片言隻語，告訴人
    復已於案經繫屬（本案繫屬日期98年2 月9 日；參見本院卷
    第1 頁之收文日期戳）以前之97年11月17日，即已因病身故
    （參見偵字卷第79頁之死亡證明書），致本院無從傳訊到院
    以釐清關此「知悉始點」；然徵諸證人辛○○即告訴人生前
    看護業於偵查到庭結稱：「（問：…楊聯德何時知道甲○○
    侵占他款項？）…大約今年（意指『97年』）農曆過年後（
    即『97年2 月間』），楊聯德去跟甲○○要錢，甲○○不給
    。…97年楊聯德要告的時候才知道甲○○侵占他的款項」等
    語（偵字卷第72-73 頁），尤以本案非特查無反於證人辛○○所指「知悉始點（97年2 月間）」之其他主張（按：被告
    既係堅詞否認涉嫌侵占【詳如前述】，則其陳述內容，當亦
    無從恃以推衍所涉「犯罪時間」乃至告訴人主觀確知其涉嫌
    侵占之「知悉始點」），楊聯德之女兒即證人丁○○、己○○亦均曾於本院審理時到庭結稱：彼等係遲至97年間，方悉
    告訴人因向被告索討項款不遂而屢與被告互起勃谿乃至告訴
    興訟乙事（本院卷第129-130 頁），則自形式上而為觀察，
    檢察官以「告訴人遲至97年2 月間，方因索款遭拒而悉被告
    涉嫌侵占，遂於六個月內之97年3 月14日按鈴申告，而認本
    案業經合法告訴，進而向本院提起公訴」，核此起訴程序當
    無違誤，本院亦不能祇憑「起訴所指之犯罪時間係於95年6
    月12日、96年5 月8 日」及「告訴人遲至97年3 月14日方提
    起本件刑事告訴」等客觀事實，即置證人辛○○、丁○○、
    己○○ 所證上情於不顧，甚且在毫無基礎事證之情形下，
    擅自推定本件告訴已逾告訴期間而對被告為不受理判決之諭
    知。從而，因認辯護人為被告所提出之旨揭抗辯，尚非可採
    ，本院仍應就起訴事實為實體論斷。
  (二)實體論斷（即起訴事實能否證明）之部分
  1.按被告未經審判證明有罪確定前，推定其為無罪；犯罪事實
    應依證據認定之，無證據不得認定犯罪事實，刑事訴訟法第
    一百五十四條定有明文。且依同法第一百五十六條第二項規
    定：被告或共犯之自白不得作為有罪判決之唯一證據；仍應
    調查其他必要之證據，以察其是否與事實相符。蓋被告之自
    白縱使具有任意性，苟無補強證據，亦無從擔保自白之真實
    性，是立法推定其證據證明力不足，必待第二證據即補強證
    據出現，始得察其自白是否與事實相符。又所稱之補強者，
    固非以事實之全部為必要，惟亦須因補強證據與自白之相互
    利用，而足使犯罪事實獲得確信者，始足當之。即在證據法
    則上，補強證據必須補強待證事實，達於任何人均無可置疑
    之地步，亦即必須符合「超越合理懷疑原則」，始得據以論
    罪；倘有疑異，利益即應歸於被告，而為有利於被告之認定
    。此即「罪疑利益歸被告原則」之所由生，並為我國刑事司
    法實務歷來所採之見解，亦即：「認定被告有罪之事實應憑
    證據；如未能發現相當之證據，或證據不足以證明，自不能
    以推測或擬制之方法，以為裁判之基礎；且認定事實所憑之
    證據，其為訴訟上之證明，須達於通常一般人均不致有所懷
    疑，而得確信其為事實之程度者，始得據為有罪之認定；倘
    其證明尚未達到此一程度，而有合理之懷疑存在時，尚難為
    有罪之認定基礎；苟積極證據不足為不利於被告事實之認定
    時，即應為有利於被告之認定，更不必有何有利之證據；亦
    即如無確切之積極證據，足以證明犯罪事實，即令被告不能
    為有利之反證，亦不能遽論以罪責」（最高法院30年度上字
    第816 號、40年度臺上字86號、70年度臺上字第2368號、76
    年度臺上字第4986號判決意旨參照）。徵諸被告無自證己罪
    之義務，則其更無自證無罪之義務，此乃法理之所當然。尤
    以情況證據（間接證據）斷罪時，更須基於該證據在直接關
    係上所可證明之他項情況事實，本乎推理作用足以確證被告
    有罪，方為合法，不得徒憑主觀上之推想，將一般經驗上有
    利被告之其他合理情況逕予排除（最高法院32年臺上字第67
    號判例意旨參照）。
  2.經查：
  (1)「楊聯德曾於95年1 月間，將現金新臺幣1,500,000 元，以
    被告名義存入首開新臺幣定存帳戶；嗣被告則於95年6 月12
    日，提前解約提領以供他用」，及「被告另曾於95年7 月間
    ，以自己名義將美金107,000 元存入上開美金定存帳戶；嗣
    該筆美金定存亦期間屆滿後於96年5 月8 日，經人辦理提領
    ，其中，相當於本金即美金107,000 元之部分，亦係直接匯
    兌為新臺幣轉入被告外幣帳戶再轉匯至被告郵局帳戶無誤」
    等客觀事實，業經被告於本院審理時坦承無訛（參見本院卷
    第48頁至第51頁、第54頁至第55頁），並有國泰世華商業銀
    行甲○○所有開戶資料、印鑑卡、交易明細、定期存款單、
    銷戶查詢單、收入傳票、被告基隆郵局之歷史交易明細等件
    附卷足考。從而，關此事實當屬本院所堪認定而無可疑。
  (2)茲起訴意旨雖稱「如前揭(1)所示之新臺幣定期存款（1,500,
    000 元）及美金定期存款（107,000 元），悉屬楊聯德借用
    被告名義辦理定存之寄託物；換言之，旨揭新臺幣定存及美
    金定存，概係被告持有之『他人所有物』，乃被告竟未經楊
    聯德允許即擅自提領他用」，進而主張被告業已該當刑法侵
    占罪名之構成要件云云。然查：
  首就起訴所指之「犯罪被害人」即本案關鍵證人楊聯德於檢
    察事務官詢問乃至檢察官偵訊時之證述內容而論，實已難使
    本院形成「旨揭新臺幣定存及美金定存，概係被告持有之『
    楊聯德所有物』」之合理心證。蓋楊聯德雖迭指寄託項款悉
    遭其子即被告侵吞云云，然稽其所證內容，或與旨揭「借用
    被告名義辦理新臺幣定存或美金定存」之情節迥不相牟（見
    他字卷第3-4 頁、第9 頁；楊聯德於告訴之初，固係聲稱：
    「『96年5、6月間』，我曾先、後交託現金2,000,000 元、
    750,000 元、1,500,000 元予被告代為辦理項款存入」云云
    ，惟衡其所指交託時間【均在『旨揭新臺幣定存及美金定存
    』解約或期滿提領以後】，關此3 筆項款似係有別於旨揭新
    臺幣定存及美金定存之他筆金錢，而難與起訴所指之定存項
    款互為稽合），或語焉不詳而未臻明確（見偵字卷第36-37
    頁；楊聯德僅泛稱「自己借用被告名義存款約2,000,000 元
    」、「1,500,000 元中的500,000 元要給大孫、500,000 元
    要給被告、500,000 元要給自己」云云，而概未具體指出關
    此項款交託被告代其持有之細節，致本院無從憑以為起訴事
    實之勾稽推論），或答非所問而未能切題（見偵字卷第35頁
    ；檢察官係詢問楊聯德以「你一開始是說，分3 次拿現金2,
    000,000 元、750,000 元、1,500,000 元給被告？」乃楊聯
    德聞言，竟係答稱「有的話就有寫，沒有的話就沒有」）。
    申言之，楊聯德就其子即被告涉嫌侵占之種種指控，非特條
    理紊亂而難摑其要理，更無一不籠統概括而無從為起訴所指
    「侵占客體」之特定！尤以楊聯德復已於案經繫屬（本案繫
    屬日期98年2 月9 日；參見本院卷第1 頁之收文日期戳）以
    前之97年11月17日因病身故，此亦有財團法人天主教耕莘醫
    院死亡證明書正本1 份（偵字卷第79頁）存卷為憑，則本院
    非特全無傳訊楊聯德到院以釐清所指侵占情節之客觀可能，
    法理上更難祇憑楊聯德「與起訴事實迥不相牟」、「語焉不
    詳且未臻明確」、「答非所問且未能切題」之偵查證述，即
    擅為被告確曾侵占「楊聯德所有物」如起訴意旨所載之揣測
    ！據此，本案關鍵證人楊聯德於檢察事務官詢問乃至檢察官
    偵訊時之所證，對於本案被訴事實證明之了無助益，實已不
    言可喻！更何況，告訴人楊聯德生前實亦不乏以其個人（楊
    聯德）名義向金融機構申辦之新臺幣定存、活存帳戶乃至美
    金定存帳戶，此徵諸證人丙○○（楊聯德之女）、壬○○（
    楊聯德孫女，亦即被告女兒）於本院審理時之證述內容即明
    （見本院卷第121 頁、第143 頁）。是倘告訴人楊聯德邀約
    被告辦理旨揭新臺幣定存及美金定存之初，其主觀上確無允
    贈該筆項款之意，則其大可逕將旨揭新臺幣1,500,000 元及
    美金107,000 元分別存入其以個人（楊聯德）名義向金融機
    構申辦之新臺幣定存帳戶及美金定存帳戶之內，而非反於其
    道，大費周章邀約住居地遠在「基隆」之被告專程南下「臺
    中」，再以被告名義向「國泰世華商業銀行清水分行」申辦
    關此新臺幣定存帳戶及美金定存帳戶俾將關此項款存入被告
    名下！是其行止，在在足使一般社會大眾產生「楊聯德於存
    入項款之初，即已對被告為『生前贈與』之表示」，而非僅
    止「暫託保管」而已！遑論苟所指「暫託保管」云云非虛，
    衡情，楊聯德亦應於旨揭新臺幣定存及美金定存「期間屆滿
    之初」，即時向被告提出項款返還之主張，而非遲至「97年
    2 月間」，方藉詞「暫託保管」云云而索款興訟！是其忽爾
    索款興訟之心念轉折？乃至其訴究內容是否確與事實相符？
    客觀上自尤堪啟人疑竇！實則，楊聯德前即查有「對子女允
    贈財產以後，復反口而對該名子女（己○○）提告」之異常
    行止。此除經證人丙○○、己○○結稱歷歷（見本院卷第12
    6 頁、第135-136 頁），並據本院職權查核、列印己○○之
    臺灣高等法院被告前案紀錄表（本院卷第17頁）及臺灣臺中
    地方法院檢察署95年度偵字第12741 號檢察官不起訴處分書
    （本院卷第18-23 頁）各1 件存卷為憑；而楊聯德自95年3
    月16日起，即經醫師診斷為「初期老年痴呆症併妄想現象」
    患者乙節，亦經本院職權向楊聯德生前經常就診之光田醫療
    社團法人光田綜合醫院函調楊聯德之歷次就診病歷到院查閱
    無訛（本院卷第72-83 頁）。互核勾稽上情以觀，楊聯德遲
    至97年3 月14日方提起本件刑事告訴，實係肇因於「罹病引
    發被害妄想」之客觀可能，當亦無從排除，此對照楊聯德「
    語焉不詳」之偵訊指述，益足析其梗概。兼之告訴人楊聯德
    復已於案經繫屬以前之97年11月17日因病身故（詳如前述）
    ，換言之，本院當亦無傳訊楊聯德到院釐清關此疑點之客觀
    可能。據此，本於「罪證有疑，利歸被告」之原則，本院當
    難祇憑楊聯德訴究之舉，即驟為不利於被告之認定，遑論楊
    聯德之偵查證述，或「與起訴事實迥不相牟」，或「語焉不
    詳且未臻明確」，或「答非所問且未能切題」，致本院客觀
    上尤難據為起訴事實之推敲！
  本案關鍵證人楊聯德之證述，既已無從恃為起訴事實之認定
    （詳如前揭所述），則起訴所指「旁證」即「證人辛○○
    （楊聯德看護）、證人乙○○、丙○○、丁○○、戊○○、
    己○○、庚○○（均為楊聯德之女）；證人癸○○、楊閩盛
    （均為楊聯德之孫，即被告之子）」之歷次證述」，客觀上
    當亦無從據為「洵無證據價值之楊聯德證述」之補強，此固
    不待言。惟就令暫置關鍵證人楊聯德之證述瑕疵而不論，彼
    等之歷次證述實亦無從恃為不利於被告之推認。茲敘述理由
    如下：
  (甲)證人乙○○、丙○○、丁○○、戊○○、己○○、庚○○（
    均為楊聯德之女），乃至證人癸○○、楊閩盛（均為楊聯德
    之孫，即被告之子）等8 人，概未在場親身見聞「楊聯德於
    95年1 月間，將現金新臺幣1,500,000 元，以被告名義存入
    首開新臺幣定存帳戶」，及「被告另於95年7 月間，以自己
    名義將美金107,000 元存入上開美金定存帳戶」等事實經過
    。此悉經彼等8 人一致敘明在卷。從而，新臺幣1,500,000
    元之定期存款，究係源自於被告抗辯所指之「贈與」，抑係
    肇因於起訴意旨所稱之「寄託」？又美金107,000 元定期存
    款之源頭，究係被告抗辯所指之「自己所有物」，抑係起訴
    意旨所稱之「他人（楊聯德）所有物」？凡此種種攸關被告
    被訴侵占罪名能否成立之前提事實，客觀上首已顯非彼等8
    人本於「親身見聞之情節」所能敘述！其次，彼等8 人就楊
    聯德生前財產分配之情況，或因未曾實際經手而無所知，或
    其主觀認知均係源於楊聯德本人之轉述。此亦均經證人乙○○、丙○○、丁○○、己○○、庚○○、癸○○、楊閩盛等
    7 人證述在卷（見本院98年5 月5 日審判筆錄，即本院卷第
    106-140 頁）。換言之，彼等8 人既未實際經手楊聯德之財
    產分配，其訊息來源復僅止於楊聯德偶發性且動機不明之言
    詞透露，則倘楊聯德曾就其部分財產分配隱而不宣，乃至為
    免子女反目而曾故為相反內容之轉述，則其生前財產分配之
    實際情形，又豈是彼等8 人所能實際掌握、瞭解？徵諸證人
    丙○○曾到庭證稱：「…我父親楊聯德是這樣跟我說的…但
    楊聯德怎麼跟甲○○說的我不清楚」（本院卷第124 頁）、
    證人壬○○（楊聯德孫女，即被告之女）則曾到庭證稱：「
    …楊聯德拿了一張107,000 元的美金定存單、存摺、印章給
    甲○○，對甲○○說『這要給你』，…『不要告訴你的姐妹
    』」（本院卷第142 頁）等語，益徵其實。據此，無論彼等
    8 人經由楊聯德生前偶發性且動機不明之言詞透露而理解、
    認知之內容為何，本院均無從以此逕為楊聯德生前財產分配
    實情之認定，其理自明。
  (乙)又證人丙○○固曾到庭證稱：伊自80年間起，即受告訴人委
    託，幫告訴人核對其財產單據、文件（惟未實際經手管理告
    訴人之財產），迨95年2 月5 日為止；就伊所知，告訴人雖
    慣以子女名義存款，然其此舉並非在對該名子女表示贈與，
    而不過是暫將該筆財產交由該名子女代為保管而已（本院卷
    第121-123 頁）。惟細繹證人丁○○證稱：「（問：妳是否
    知悉楊聯德曾經以妳的名義辦理定存單？）我知道。這是我
    父親楊聯德說要送給我的。（問：楊聯德用小孩【甲○○、
    乙○○、丙○○、己○○】名義辦理的定存，究竟是單純借
    用小孩的名義來寄放他的錢，還是有把該筆定存贈與掛名小
    孩之意？）這是我父親要給定存名義人的。（問：是何人告
    知妳存在妳名下的定存是要給妳的？）是我父親楊聯德親口
    說的，當時他的精神狀態正常」（本院卷第131-132 頁）等
    語，及證人己○○證稱：「（問：妳剛剛提到，楊聯德用妳
    的名義辦理1,000,000 元定存，這筆錢是他要送給妳，還是
    借妳名義寄放的？）那筆錢是他要給我的，是他親自帶我去
    開戶辦定存的」（本院卷第135 頁）等語，核亦足見，無論
    楊聯德生前向其各該子女透露之言詞為何（例如：楊聯德雖
    對丙○○宣稱「暫寄」云云，然對丁○○、楊培德2 人則一
    概表示係「贈與」之意），楊聯德確曾將其現款存入子女帳
    戶並對「該名子女」表示允贈之意無誤！換言之，被告辯稱
    「贈與」乙節，既非楊聯德生前分配財產方式之首例，亦未
    悖離楊聯德生前分配財產方式之習慣！尤有進者，證人丙○○雖指「楊聯德慣以子女名義存款而將該筆財產暫時交託該
    名子女保管」，並稱：「…存摺、印鑑章都是我父親（楊聯
    德）保管…」等語（本院卷第123 頁），然徵諸被告敘稱旨
    揭新臺幣定存「存摺、印鑑章」等物，悉於申辦之初即由其
    本人保管持有無誤（本院卷第49頁），及證人壬○○證稱：
    「我記得前年（96年）2 月份，我們有去看楊聯德，當時楊
    聯德住在看護辛○○住處，他拿了一張107,000 元美金定存
    單、存摺、印章給甲○○，對甲○○說『這要給你，但你不
    能不養我，也不要告訴你的姊妹』。（問：這一張107,000
    元美金定存存單，是以何人名義辦理的？）是以甲○○名義
    辦理的」（本院卷第142 頁）等情詞，更足見楊聯德確有允
    贈旨揭新臺幣定存及美金定存之意，否則，諒其亦不至反於
    證人丙○○所指「由其（楊聯德）保管」之習慣行止，而將
    「新臺幣定存存摺、印鑑章」及「美金定存單」等物，悉數
    交由被告持有而徒增關此錢財遭被告領用之風險！以此反推
    ，證人丙○○所證上情，非特無從恃為不利於被告之推認，
    且尤足以彰顯被告抗辯之「贈與」在在語出有本，而非虛設
    杜撰之詞可比。
  (丙)至證人辛○○（即楊聯德生前看護）固曾於檢察官偵訊時證
    稱略以：新臺幣1,500,000 元是要給被告的、美金107,000
    元則只是暫借被告名義存放云云（他字卷第108 頁）。其後
    ，又一度改稱略以：新臺幣1,500,000 元中的1,000,000 元
    是要給被告的、餘款500,000 元則是要給大孫（即癸○○）
    的，至於美金107,000 元則不過是楊聯德暫借被告名義存放
    而已云云（偵字卷第35-37 頁）。惟姑不論證人辛○○之所
    證情節究否可採，單以證人辛○○所述「新臺幣1,500,000
    元」之用途而論，實已難與起訴意指所稱之「500,000 元仍
    為楊聯德個人所有，至其餘款1,000,000 元，方贈由被告及
    癸○○（楊聯德之長孫）2 人朋分」云云互為稽合！是證人
    辛○○之所證，客觀上顯然無助於起訴事實之推認，首已昭
    然而無可疑！其次，就令本院暫置首開矛盾而不論，證人辛○○不過僅止區區看護，是以吾人日常生活所足可體察之常
    情而論，相較於「與楊聯德互有親子血緣關係」之證人乙○○、丙○○、丁○○、戊○○、己○○、庚○○（均為楊聯
    德之女）等6 人而言，證人辛○○客觀上自無反較彼等更為
    瞭解「雇主楊聯德財產分佈實況」之理！乃觀其偵訊應答過
    程，非特一反常態而就「雇主楊聯德之財產」如數家珍，尤
    以侃侃而談，當庭指駁在場雇主楊聯德之「陳述『錯處』」
    ，終能趨使在場雇主楊聯德翻異附和而就「美金107,000 元
    」為「與其趨於一致」之供述（以上，均參見檢察官97年9
    月11日訊問筆錄，即偵卷第35-38 頁），則其間互動之令人
    匪思，乃至關此供述之啟人疑竇，在在不言可喻，遑論於此
    情形下猶恃以為起訴意旨之審認推敲！
  3.按公訴案件犯罪證據之蒐集，及提起公訴後，對犯罪事實之
    舉證責任及指出證明之方法，均屬公訴人之職責，原則上法
    院僅於當事人之主張及舉證範圍內進行調查證據，其經法定
    程式調查證據之結果，認已足以證明犯罪事實時，始得為犯
    罪事實之認定。若其為訴訟上之證明，於通常一般人仍有合
    理之懷疑存在，尚未達於可確信其真實之程度者，在該合理
    懷疑尚未剔除前，自不能為有罪之認定。法院不得以偵查機
    關關於某種犯罪之調查不易，即放棄上開原則之堅持，致有
    違背刑事訴訟無罪推定及嚴格證明之原則，其理甚明（最高
    法院94年度臺上字第2033號判決意旨參照）。茲公訴人除前
    揭之於本案「證明力（證據價值）」付之闕如之相關事證以
    外，雖曾提出新臺幣與美金兌換表1 份（本院卷第210-216
    頁）而為本案佐證，然關此匯率兌換表究因其無從根本推翻
    上開各項「有利於被告」之疑點致無從恃為補強，此外，公
    訴人復未提出或指出其他足可排除上開各項「有利於被告」
    之疑點而足可為起訴事實推認之直接或間接證據，則基於「
    罪證有疑，利歸被告」之證據法則，自應認為被告侵占之被
    訴事實，尚屬不能證明，而應就此為無罪之諭知。
  4.末以，「證據能力」雖屬法院應優先於事實認定而為職權審
    認之事項，然本案被告涉嫌侵占之被訴事實既屬不能證明，
    即其相關卷證資料當亦一概未經本院援用，是其各項「證據
    能力」之究否具備，本院當亦毋庸贅為論述。併此指明。
據上論斷，應依刑事訴訟法第三百零一條第一項，判決如主文。
本案經檢察官張志明到庭執行職務。
中    華    民    國    98    年    6     月    8     日
                  刑事第四庭審判長法  官  齊  潔
                                  法  官  何怡穎
                                  法  官  王慧惠
以上正本證明與原本無異。
如不服本判決應於收受送達後10日內向本院提出上訴書狀，並應
敘述具體理由；其未敘述上訴理由者，應於上訴期間屆滿後20日
內向本院補提理由書 (均須按他造當事人之人數附繕本)「切勿
逕送上級法院」。
中    華    民    國    98    年    6     月    8     日
                                  書記官  王一芳
附件二：
臺灣基隆地方法院檢察署檢察官上訴書     98年度蒞字第730號
                                        98年度上字第58號
    被      告  甲○○  年籍詳卷
    選任辯護人  吳孟玲律師
上列被告因侵佔案件，經臺灣基隆地方法院於中華民國98年6月
8日為第1審判決（98年度易字第53號），本署檢察官於98年7月
1日收受判決正本，認應提起上訴，茲敘述理由如下︰
一、原審諭知被告甲○○無罪之判決，固屬卓見。惟查：被告固
    坦承有將相關新臺幣及美金定存解約等情不諱，惟矢口否認
    有何侵佔犯行，辯稱：前開定存都是告訴人楊聯德給伊的，
    新臺幣150萬元的利息歸楊聯德所有，楊聯德另有給伊400萬
    元，因為楊聯德一直吵鬧，所以才將新臺幣定存解約，並將
    其中200萬元還給楊聯德，將剩下的350萬元買美金，後來因
    為辛○○對伊說要將帳戶交給楊聯德，才方便楊聯德隨時提
    領帳戶內的利息，伊才將美金帳戶交給楊聯德，至於95年5
    月8日，把美金定存提領出來，是因為辛○○對伊表示美金
    價格不好，要趕快把美金換成台幣定存等語。然而，本件犯
    罪事實，業據告訴人楊聯德指述綦詳，核與證人辛○○及乙○○、丙○○、丁○○、戊○○、己○○、庚○○等人證述
    之情節相符，並有開戶資料、交易明細、定期存款單等在卷
    可資佐證。又前開150萬元既然屬被告所有，何以利息歸告
    訴人所有，而前開150萬元及400萬元既屬被告所有，何以被
    告必須返還告訴人200萬元，再者，前開新臺幣轉為美元之
    定存，既為被告所有，何以被告會將帳戶交給證人辛○○，
    供告訴人提領利息。又依匯豐銀行之新臺幣與美元匯率表所
    示，95年7月24日，美元之買入匯率為新臺幣32. 8元，於96
    年5 月8日本件定存解約時，美元之買入匯率為新臺幣33.2
    元，與被告所稱美元價格不好乙節，並不相符。況且，倘若
    前開美元定存確為被告所有，何以證人辛○○會要求被告將
    美元定存提領出來換成新臺幣，又為何被告要聽從證人辛○○之指示，將美元定存換成新臺幣。從而，被告辯稱前開定
    存皆是告訴人所贈予，並不可採。前開定存應屬告訴人所有
    ，被告將前開定存挪用，已構成侵佔罪嫌。綜上所述，本件
    判決認定被告罪嫌不足，容有未洽。
二、依刑事訴訟法第344條第1項、第361條提起上訴，謀求救濟
    。
    此  致
臺灣基隆地方法院    轉送
臺灣高等法院
中    華    民    國    98      年    7    月    3   日
                              檢察官  張  志  明


司法院資訊處製作；財團法人民間司法改革基金會備份。
